【裁判字號】    95,重訴,96
【裁判日期】    950810
【裁判案由】    給付租金等
【裁判全文】
臺灣板橋地方法院民事判決              95年度重訴字第96號
原      告  乙○○
訴訟代理人  吳慶隆律師
被      告  甲○○
被      告  汪良吉即風采亮麗車商行
上列當事人間請求給付租金等事件，經本院於民國95年7 月27日
言詞辯論終結，判決如下：
    主  文
被告甲○○應給付原告新台幣壹拾壹萬陸仟貳佰陸拾陸元，及自
民國95年3 月28日起至清償日止，按年息百分之五計算之利息。
被告甲○○應自民國94年12月1 日起至喪失台北縣板橋市○○○
路○段65號建物所有權之日止，按月給付原告陸佰參拾捌元。
被告甲○○應將坐落台北縣板橋市○○段2011地號土地上如附圖
所示Ａ、Ｂ、Ｃ、Ｄ、Ｅ部分之地上物拆除，並與被告汪良吉即
風采亮麗車商行將此部分之基地返還予原告與其他共有人全體。
原告其餘之訴駁回。
訴訟費用由被告甲○○負擔十分之二，餘由原告負擔。
本判決第一項於原告以新台幣參萬玖仟元供擔保後，得為假執行
。
本判決第二項原告於各該給付期屆至時以新台幣貳佰元供擔保後
，得為假執行。
本判決第三項於原告以新台幣參拾貳萬伍仟元供擔保後，得為假
執行。
原告其餘假執行之聲請駁回。
    事實及理由
一、本件被告經合法通知，未於言詞辯論期日到場，核無民事訴
    訟法第386 條所列各款情形，爰依原告之聲請，由其一造辯
    論而為判決。
二、訴狀送達後，原告不得將原訴變更或追加他訴，但不甚礙被
    告之防禦及訴訟之終結者，不在此限，民事訴訟法第255 條
    第1 項第7 款定有明文。原告起訴時係請求：「１被告甲○
    ○應給付原告新台幣（下同）0000000 元，及自本院94年度
    板調字第185 號調解聲請狀送達之翌日起至清償日止，按年
    息百分之五計算之利息，並自前述調解聲請狀送達之翌日起
    至喪失台北縣板橋市○○○路○段65號建物所有權之日止，
    按月給付原告14000 元。２被告應共同將坐落台北縣板橋市
    ○○段2011地號土地上興建之違章建築拆除，並將無權占有
    之土地及台北縣板橋市○○○路○段65號一樓騎樓、騎樓旁
    空地與地下室返還原告及其他所有權人」，嗣就前揭第２項
    聲明變更為「被告甲○○應將坐落台北縣板橋市○○段2011
    地號土地上興建之違章建築如台北縣板橋市地政事務所95年
    5 月15日複丈成果圖所示A 、B 、C 、D 、E 部分之地上物
    拆除，被告等二人應將前揭無權占有之土地及坐落台北縣板
    橋市○○○路○段65號地下室返還原告及其他共有人，並將
    違法使用之一樓騎樓予以回復原狀」，不甚礙被告之防禦及
    訴訟之終結，其為訴之變更於法並無不合，先予敘明。
三、原告起訴主張：
  １被告甲○○於民國77年3 月間經由法院拍賣，標得原告所有
    坐落台北縣板橋市○○○路○段65號一樓之系爭建物，當時
    建物坐落之系爭土地非原告所有，故被告甲○○並未買得系
    爭土地之所有權應有部分，卻長期占用系爭土地迄今，並將
    系爭土地連同建物出租予第三人使用，現由被告汪良吉即風
    采亮麗車商行承租作為洗車場使用，被告甲○○受有相當於
    租金之利益，致土地所有權人受有損害，依民法第179 條之
    規定，被告甲○○自應返還所受利益予地主，原告於94年3
    月11日受讓登記取得系爭土地所有權應有部分5/10，且與前
    手湯陳招治簽立債權讓與同意書，受讓湯陳招治基於土地所
    有權對被告甲○○得主張之一切債權，原告並以調解聲請書
    狀之送達作為債權讓與之通知，自77年4 月起至94年11月止
    （共211 個月），被告甲○○向他人收取租金每月28000 元
    ，以原告所有權應有部分二分之一計算，被告甲○○應給付
    原告0000000 元之不當得利（28000x211x1/2= 0000000），
    及自本院94年度板調字第185 號調解聲請狀送達之翌日起至
    清償日止，按年息百分之五計算之利息，並自前述調解聲請
    狀送達之翌日起至喪失台北縣板橋市○○○路○段65號建物
    所有權之日止，按月給付原告14000 元。退步言之，縱認被
    告甲○○使用系爭土地，有民法第425 條之1 及最高法院48
    年台上字1457號判例所謂『擬制租賃關係』之存在，被告甲
    ○○亦應自77年4 月起按月給付租金予土地所有權人為是，
    原告受讓地主之債權，亦得向被告甲○○請求租金0000000
    元，及自本院94年度板調字第185 號調解聲請狀送達之翌日
    起至清償日止，按年息百分之五計算之利息，並自前述調解
    聲請狀送達之翌日起至喪失台北縣板橋市○○○路○段65號
    建物所有權之日止，按月給付原告14000 元。
  ２被告甲○○所買受僅為建築物登記之範圍，至於建築物登記
    範圍以外之土地，並無擬制租賃關係存在，被告甲○○於建
    物登記範圍以外之土地搭建違章建築，其位置與面積如附圖
    所示A 、B 、C 、D 、E 部分，此部分仍屬無權占用，原告
    自得依民法第767 條之規定，請求被告甲○○將附圖所示A
    、B 、C 、D 、E 部分之違章建築物拆除，並與被告汪良吉
    即風采亮麗車商行將此部分之土地返還於原告與其他共有人
    全體。又坐落台北縣板橋市○○○路○段65號地下室，本來
    設計為65號一至五樓全體區分所有權人所共有，作為防空避
    難室使用，卻遭被告甲○○未與其他區分所有權人協議，私
    自將地下室獨占，並出租予被告汪良吉即風采亮麗車商行使
    用，顯係侵害原告之所有權，原告依據民法第767條、第821
    條之規定，請求被告等將地下室，返還予原告及其他共有人
    。又65號一樓之騎樓，雖登記為被告甲○○所有，惟依道路
    交通管理處罰條例第3 條第1 款規定，本屬『道路』，應供
    公眾往來通行之用，且依道路交通安全規則第140 條第1 款
    、第3 款及道路交通管理處罰條例第82條第1 項第1 款、第
    3 款之規定，不得利用道路為工作場所或設置足以妨礙交通
    之物。被告等卻將系爭騎樓，作為渠等營業之用，並加裝鐵
    捲門，不讓原告通行，顯係侵害原告之通行權，依民法第
    184 條第1 項後段、第2 項規定，原告自得請求被告等將違
    法使用之騎樓回復原狀。
  ３原告聲明：被告甲○○應給付原告0000000 元，及自本院
    94年度板調字第185 號調解聲請狀送達之翌日起至清償日止
    ，按年息百分之五計算之利息，並自前述調解聲請狀送達之
    翌日起至喪失台北縣板橋市○○○路○段65號建物所有權之
    日止，按月給付原告14000 元。被告甲○○應將坐落台北
    縣板橋市○○段2011地號土地上興建之違章建築如附圖所示
    A 、B 、C 、D 、E 部分之地上物拆除。被告等二人應將
    前揭無權占有之土地及坐落台北縣板橋市○○○路○段65號
    地下室返還原告及其他共有人，並將違法使用之一樓騎樓回
    復原狀。前揭至項之請求，願供擔保請准宣告假執行。
四、被告方面：
    被告未於言詞辯論期日到場，亦未提出準備書狀作何聲明或
    陳述。
五、原告主張：被告甲○○於民國77年3 月26日經由法院拍賣，
    標得原告所有坐落台北縣板橋市○○○路○段65號一樓之系
    爭建物（建號6466），當時建物坐落之系爭土地（光華段
    2011地號）非原告所有，故被告甲○○並未買得系爭土地之
    所有權應有部分，卻長期占用系爭土地迄今，並將系爭土地
    連同建物出租予第三人使用，現由被告汪良吉即風采亮麗車
    商行承租作為洗車場使用，原告於94年3 月11日受讓登記取
    得系爭土地所有權應有部分5/10，且與前手湯陳招治簽立債
    權讓與同意書，受讓湯陳招治基於土地所有權對被告甲○○
    得主張之一切債權，原告並以調解聲請書狀之送達作為債權
    讓與之通知，請求被告返還自77年4 月起占用系爭土地所取
    得之利益等情，業據原告提出系爭建號謄本、系爭土地謄本
    、債權讓與同意書，並經本院調取94年度板調字第185 號民
    事聲請事件卷，查明聲請調解狀繕本於94年10月3 日寄存送
    達於被告甲○○，有回證可稽。本院會同台北縣板橋地政事
    務所於95年5 月15日履勘現場，查知系爭建物目前由被告汪
    良吉即風采亮麗車商行經營洗車場（招牌掛亮麗專業汽車美
    容），系爭建物除所有權登記範圍以外，被告甲○○另於屋
    側搭建違建，作為放置水塔、儲藏室與廁所使用，其占用面
    積與位置如附圖所示Ａ（面積七平方公尺）、Ｂ（四平方公
    尺）、Ｃ（三平方公尺）、Ｄ（一平方公尺）、Ｅ部分（一
    平方公尺）。又系爭建物地下室本來設計為65號一至五樓建
    物之防空避難室，現加裝鐵門，由被告甲○○交予被告汪良
    吉即風采亮麗車商行使用，放置雜物。65號一樓騎樓作為洗
    車場之一部，設有鐵捲門，於非營業時間，鐵捲門放下圍住
    騎樓作為室內空間使用，有原告提出之照片為證。
六、查系爭建物所在之五層樓公寓，原為建商即原告與地主合建
    而成，原告分得65號一至五樓之建物，地主分得67號一至五
    樓之建物，因合建契約有糾紛，故原告未能自地主移轉受讓
    取得基地所有權應有部分，被告甲○○於民國77年間經由法
    院拍賣標得原告所分得之65號一樓建物（不包括基地所有權
    應有部分），原告於94年向地主購得基地所有權應有部分十
    分之五等情，業據原告訴訟代理人於勘驗時陳明在卷，本院
    92年訴字第332 號民事判決亦認定系爭建物所在之公寓係基
    於原告與地主之合建契約所興建，有本院依職權檢索該事件
    判決附卷可稽。按地主依合建契約提供土地供原告興建房屋
    ，而原告興建房屋大部分係要轉售他人圖利，地主對此自有
    認識，可認為地主於建物存續期限內有同意原告與房屋之繼
    受人繼續使用其土地之意思，不因房屋所有權之移轉而使房
    屋之繼受人變為無權占有。原告基於合建契約，提供資金興
    建房屋，與地主提供土地供原告使用，興建完成後原告將房
    屋分配予地主，地主移轉部分土地所有權應有部分予原告，
    二者間固有對價關係，惟本件被告甲○○經由法院拍賣單獨
    買受房屋所有權，不包括基地所有權應有部分，又無卷證可
    資認定原告於拍賣程序有將對於地主之移轉土地所有權應有
    部分之請求權讓與被告甲○○，故被告甲○○對於系爭基地
    雖非無權占有，然非可無對價繼續使用系爭基地，被告甲○
    ○與地主間有擬制基地租賃關係存在，地主可請求被告甲○
    ○給付使用系爭基地之租金。原告於94年3 月11日受讓登記
    取得系爭基地所有權應有部分5/10，且與地主湯陳招治簽立
    債權讓與同意書，受讓湯陳招治基於土地所有權對被告甲○
    ○得主張之一切債權，原告並以調解聲請書狀之送達作為債
    權讓與之通知，該聲請狀繕本於94年10月4 日送達被告甲○
    ○。原告主張以被告甲○○向被告汪良吉即風采亮麗車商行
    收取每月租金28000 元為計算基準，惟查該數額係包含使用
    系爭基地與系爭房屋之租金，而原告僅得向被告甲○○請求
    系爭基地之對價，故原告以被告甲○○向被告汪良吉即風采
    亮麗車商行收取每月租金28000 元為計算基準，並不可採。
    按城市地方土地之租金以不超過其申報地價年息百分之十為
    限，此參照土地法第105 條準用第97條規定自明。查系爭土
    地76年7 月之申報地價為每平方公尺8800元，80年7 月為
    9200 元 ，83年7 月為11200 元，86年7 月為12560 元，89
    年7 月為13040 元，93年1 月為13040 元，系爭建物占用基
    地為一層49.66 平方公尺加上騎樓45.92 平方公尺加上平台
    2.20平方公尺共97.78 平方公尺，系爭基地上共有十戶（含
    被告），被告僅有一戶，應以十分之一計算，被告甲○○於
    77年3 月26日標得系爭房屋，有建物謄本可稽，原告請求自
    77年4 月1 日起算至94年11月30日止之租金，本院斟酌系爭
    基地面臨板橋市○○○路○段，道路雙向二車道，道路不寬
    ，附近住家與商業混合，尚稱繁榮，被告甲○○利用基地出
    租作洗車場使用等項，認以申報地價年息百分之六計算租金
    為適當。故自77年4 月1 日起至80年6 月30日止（共1186日
    ）之租金：8800x97.78x1186/365x0.06x0.1=16776（小數點
    以下四捨五入）；自80年7 月1 日起至83年6 月30日止（共
    三年）之租金：9200x97.78x3x0.06x0.1=16192 ；自83年7
    月1 日起至86年6 月30日止（共三年）之租金：
    11200x97.78x3x0.06x0.1=19712；自86年7 月1 日起至89年
    6 月30日止（共三年）之租金：12560x97.78x3x0.06x0.1=
    22106 ；自89年7 月1 日起至92年12月31日止（共1279日）
    之租金：13040x97.78x1279/365x0.06x0.1=26808 ；自93年
    1 月起至94年11月30日止（共700 日）之租金：
    13040x97.78x700/365x0.06x0.1=14672，故自77年4月1日起
    至94年11月30日止，租金共為116266元。又自被告甲○○取
    得系爭建物之日起迄今均未給付租金，可見將來亦不會給付
    ，是原告依民事訴訟法第246 條之規定提起將來給付之訴，
    自屬有據，則自94年12月1 日起至被告甲○○喪失系爭建物
    之所有權之日止應按月給付原告638元（
    13040x97.78x0.06x0.1x1/12=638）， 又原告就已到期之租
    金係計算至94年11月30日止，卻以本院94年度板調字第185
    號調解聲請狀送達之翌日（94年10月4 日）起算遲延利息，
    自屬不當，應以本件起訴狀繕本送達翌日即95年3 月28日起
    算遲延利息為正確。綜上，原告得請求被告甲○○給付
    116266元，及自95年3 月28日起算至清償日止，按年息百分
    之五計算之利息，並自94年12月1 日起至被告甲○○喪失系
    爭建物所有權之日止，按月給付原告638 元，為有理由，應
    予准許，逾此範圍之請求，為無理由，應予駁回。
七、按所有人對於無權占有或侵奪其所有物者，得請求返還之；
    各共有人對於第三人，得就共有物之全部為本於所有權之請
    求，但回復共有物之請求，僅得為共有人全體之利益為之，
    民法第767 條前段、第821 條分別定有明文。查原地主提供
    系爭土地興建合建房屋，其同意使用土地之範圍，應僅及於
    合建房屋所在之位置，被告甲○○於取得系爭建物後，另行
    在如附圖所示A 、B 、C 、D 、E 部分搭蓋違建，作為放置
    水塔、儲藏室與廁所使用，並交予被告汪良吉即風采亮麗車
    商行使用，自屬無權占有。原告係系爭土地之所有權人之一
    ，是原告依前揭法條之規定，請求被告甲○○將坐落台北縣
    板橋市○○段2011地號土地上如附圖所示A 、B 、C 、D 、
    E 部分之地上物拆除，及與被告汪良吉即風采亮麗車商行將
    此部分之基地返還予原告與其他共有人全體，為有理由，應
    予准許。
八、原告另主張：坐落台北縣板橋市○○○路○段65號地下室，
    本來設計為65號一至五樓全體區分所有權人所共有，作為防
    空避難室使用，卻遭被告甲○○未與其他區分所有權人協議
    ，私自將地下室獨占，並出租予被告汪良吉即風采亮麗車商
    行使用，顯係侵害原告之所有權，原告依據民法第767 條、
    第821 條之規定，請求被告等將地下室，返還予原告及其他
    共有人。又65號一樓之騎樓，雖登記為被告甲○○所有，惟
    依道路交通管理處罰條例第3 條第1 款規定，本屬『道路』
    ，應供公眾往來通行之用，且依道路交通安全規則第140 條
    第1 款、第3 款及道路交通管理處罰條例第82條第1 項第1
    款、第3 款之規定，不得利用道路為工作場所或設置足以妨
    礙交通之物。被告等卻將系爭騎樓，作為渠等營業之用，並
    加裝鐵捲門，不讓原告通行，顯係侵害原告之通行權，依民
    法第184 條第1 項後段、第2 項規定，原告自得請求被告等
    將違法使用之騎樓回復原狀等語。經查，坐落台北縣板橋市
    ○○○路二段65號一樓為被告甲○○所有，65號2 至5 樓為
    訴外人鍾培仁所有，有建物謄本可稽，原告主張其為65號2
    至5樓 之所有權人，並就地下室享有共有權，即與事實不符
    ，原告既非所有權人，則其依據民法第767 條、第821 條之
    規定，請求被告等將地下室，返還予原告及其他共有人，為
    無理由，應予駁回。次按侵權行為之成立，以侵害他人私法
    上之權利或權利以外之利益為要件，若係公法上之權利受侵
    害，即不能依侵權行為法則請求賠償損害，最高法院80年度
    台上字第2373號判決意旨參照。末按道路交通管理處罰條例
    第3 條第1 款之「道路」定義固然包括騎樓，並於同條例第
    82 條 第1 項第1 、3 款規定「在道路堆積、放置或拋擲足
    以妨礙交通之物；利用道路為工作場所，除責令行為人即時
    停止並消除障礙外，處行為人或其雇主新台幣1200元以上
    2400 元 以下罰鍰」，惟法律將騎樓規定為道路之一部分，
    係基於便利公眾通行免受日曬雨淋之苦，並非法律賦予原告
    私法上之權利，原告應向警察機關檢舉，方為適法，其以通
    行權受侵害請求侵權行為損害賠償，自嫌無據。
九、綜上，原告請求被告甲○○給付116266元，及自95年3 月28
    日起算至清償日止，按年息百分之五計算之利息，並自94年
    12月1 日起至被告甲○○喪失系爭建物所有權之日止，按月
    給付原告638 元，為有理由，應予准許，逾此範圍之請求，
    為無理由，應予駁回。原告請求被告甲○○將坐落台北縣板
    橋市○○段2011地號土地上如附圖所示A 、B 、C 、D 、E
    部分之地上物拆除，及與被告汪良吉即風采亮麗車商行將此
    部分之基地返還予原告與其他共有人全體，為有理由，應予
    准許。其餘請求被告等二人返還地下室，將騎樓回復原狀，
    為無理由，應予駁回。原告陳明願供擔保，聲請宣告假執行
    ，核其勝訴部份，合於法律規定，爰酌定相當之擔保金額宣
    告之；其餘假執行之聲請，因該部份訴之駁回而失所依據，
    應予駁回。
十、結論：原告之訴為一部有理由，一部無理由，依民事訴訟法
    第385 條第1 項前段、第79條、第390 條第2 項，判決如主
    文。
中    華    民    國    95    年    8     月    10    日
                  民事第三庭法  官  陳映如
以上正本係照原本作成
如對本判決上訴，須於判決送達後20日內向本院提出上訴狀
中    華    民    國    95    年    8     月    10    日
                            書記官  蘇哲男


司法院資訊處製作；財團法人民間司法改革基金會備份。
